臺灣臺北地方法院刑事判決　　　　　　　　94年度自字第78號
自訴人即反訴被告
　　　　　　辛○○
代理人即反訴選任辯護人
　　　　　　黃旭田律師
　　　　　　藍瀛芳律師
　　　　　　黃英哲律師
被告即反訴人
　　　　　　庚○○
選任辯護人即反訴代理人
　　　　　　鄭凱鴻律師
　　　　　　吳佳育律師
　　　　　　陳佳瑤律師
上列被告因加重誹謗案件，經自訴人提起自訴，並經被告提起反
訴，本院判決如下：
    主  文
辛○○、庚○○均無罪。
    理  由
壹、本訴部分：
一、自訴意旨略以：自訴人辛○○於民國八十九年間被推舉為國
    立中正大學校長遴選之候選人，經送教育部後於九十年五月
    十七日正式被聘任為中正大學校長，乃具有相當學術身分地
    位之人，在品德、聲譽及名望上，享有社會較高之評價。惟
    於九十四年三月初，得知被告庚○○所寫登載於「台灣人與
    台灣高等教育」一書，標題為「我做了中正大學第二任校長
    」之文章內，有諸多攻訐自訴人之內容，且純係被告憑空捏
    造之不實情節，已嚴重毀損自訴人之名譽，摘要如下：
  (一)該書第二四○頁第十七行起至第二四一頁第四行載述：「在
    開票時就有學校同仁在那邊，雖然遴選委員會，不統計也不
    公佈（按：應為「布」之誤）同意票的數目，但過幾天，校
    園就被張貼好幾百張的傳單，署名是一群熱愛中正大學的教
    師，其內容有兩個重點，第一個重點是「公佈」了同意票的
    數目，由辛○○拿第一，我第二，陳文村第三。第二個重點
    是開始攻擊陳文村教授，說他是校外的，並且參與清華校長
    遴選而沒有出線，因此要求遴選委員會就決定送同意票第一
    名的辛○○以及第二名的我到教育部，這張傳單出現，引起
    校園很大的震撼，我覺得校長遴選需要用到這樣的手段，讓
    人覺得很不可思議，也覺得這樣子當校長，有什麼意思，所
    以，我就把傳單內容ＦＡＸ給陳文村，陳文村看了之後也很
    火大，我們就決定退出校長遴選，讓「同意票」第一名的辛○○自己去選好了」等內容。
  (二)該書第二四一頁第十六行至第二五行記載：「在這場學校的
    遴選過程中，五分之一的同意票，其實是不必要去拉票的，
    但學校有些熱心的同仁會為特定候選人拉票，據我的瞭解，
    候選人自己到處拉票的，就只有辛○○，數學系的丁○○教
    授就曾描述辛○○如何在路上、餐廳碰到他，熱絡地向他拉
    票的經過給我聽，有三次之多。另外，除了前面提到的校園
    傳單攻擊陳文村教授外，在校園內，ＢＢＳ上，都可看到一
    些「宣傳」辛○○是如何好如何適合當校長的言論，也不忘
    同時損我，說我有哪些缺點等等，我是自始至終保持沈默，
    但也覺得遴選個校長而已，有必要發動這種攻擊手段嗎？」
    等內容。
  (三)該書第二四二第一行至第十二行記載：「更讓我震撼不已的
    事，是在我就任校長之後有一次在台北開會碰到乙○○校長
    ，他問我辛○○是什麼人，為什麼前陣子透過中正大學一個
    叫甲○○的教授，一直聯絡說要親自拜訪他，他覺得莫名其
    妙，後來就不了了之。我聽了之後，才告訴他辛○○參與中
    正大學校長遴選，在認為自己「同意票」最高票之後，估計
    大概校長遴選委員會遴選出他與我到教育部，而開始擬出教
    育部可能之遴選委員，因我是專業數學研究，而乙○○校長
    也是專業在數學，所以，是最有可能的遴選委員，所以才透
    過甲○○聯絡，要先推銷自己，可是後來辛○○沒有被送到
    教育部，也就不了了之。」等內容。
  (四)該書第二四二頁第十三行至二一行記載：「類似事情幾年後
    又讓我震撼一次，我退休之後某一次到台北開會，碰到己○○校長，當時有教育部官員在座，閒談時，己○○抱怨教育
    部說教育部的校長遴選委員會委員應該保密的，但是他卻在
    開會之前接到候選人請託的電話，他人本來很溫和的，說這
    些話時也微現慍色，原來，他是中正大學第三任校長教育部
    遴選委員會的委員，在開會前接到其中一位候選人的電話，
    讓他很不高興，並直斥說這樣的人怎麼有資格當大學校長，
    他雖未明言，我心裏有數。」等內容。
  (五)第二四二頁第二二行迄第二四三頁第一行記載：「如今，辛○○接任中正大學第三任校長，做得是好或不好，我也不願
    在這裡作自己主觀的判斷。我的感想是目前國立大學校長的
    遴選方式，因為有同意投票的行為，容易讓一些把持不住的
    候選人，把一些不良的選舉風氣帶進近乎封閉系統的校園，
    影響所及，讓校園粗俗化。」等內容。
    其中上述(一)至(三)部分，被告指摘自訴人於八十六年間參與中
    正大學第二任校長遴選時，有施用不正當手段攻擊其他候選
    人；上述(四)內容，被告明顯暗指自訴人在參與第三任校長遴
    選時，直接向教育部校長遴選委員會委員己○○進行請託關
    說活動；第(五)段內容則明指自訴人將一些不良選舉風氣帶進
    校園，讓校園粗俗化。被告上述為文指摘誹謗自訴人之內容
    ，皆與事實不相符合，然該書業於九十三年十二月間出版發
    行在市場上銷售，並廣為流傳於教育界人士，已然散布傳播
    於大學校園師生及社會大眾可得見聞，嚴重毀損自訴人之名
    譽，故認被告涉犯刑法第三百十條第一項、第二項之加重誹
    謗罪嫌。
二、按犯罪事實應依證據認定之，無證據不得認定犯罪事實；不
    能證明被告犯罪者，應諭知無罪之判決，刑事訴訟法第一百
    五十四條第二項、第三百零一條第一項分別定有明文。又事
    實之認定，應憑證據，如未能發現相當證據，或證據不足以
    證明，自不能以推測或擬制之方法，以為裁判基礎（最高法
    院四十年台上字第八六號判例參照）。而自訴人之自訴，係
    以使被告受刑事訴追為目的，是其陳述是否與事實相符，仍
    應調查其他證據以資審認（最高法院五二年台上字第一三○○號判例參照）。且認定犯罪事實所憑之證據，雖不以直接
    證據為限，間接證據亦包括在內，然而無論直接證據或間接
    證據，其為訴訟上之證明，須於通常一般之人均不致有所懷
    疑，而得確信其為真實之程度者，始得據為有罪之認定，倘
    其證明尚未達到此一程度，而有合理之懷疑存在而無從使事
    實審法院得有罪之確信時，即應由法院為諭知被告無罪之判
    決（最高法院七六年台上字第四九八六號判例參照）。又司
    法院大法官會議於民國八十九年七月七日著有第五○九號解
    釋，略以：「言論自由為人民之基本權利，憲法第十一條有
    明文保障，國家應給予最大限度之維護，俾其實現自我、溝
    通意見、追求真理及監督各種政治或社會活動之功能得以發
    揮。惟為兼顧對個人名譽、隱私及公共利益之保護，法律尚
    非不得對言論自由依其傳播方式為合理之限制。刑法第三百
    十條第一項及第二項誹謗罪即係保護個人法益而設，為防止
    妨礙他人之自由權利所必要，符合憲法第二十三條規定之意
    旨。至刑法同條第三項前段以對誹謗之事，能證明其為真實
    者不罰，係針對言論內容與事實相符者之保障，並藉以限定
    刑罰權之範圍，非謂指摘或傳述誹謗事項之行為人，必須自
    行證明其言論內容確屬真實，始能免於刑責，惟行為人雖不
    能證明言論內容為真實，但依其所提證據資料，認為行為人
    有相當理由確信其為真實者，即不能以誹謗罪之刑責相繩，
    亦不得以此項規定而免除檢察官或自訴人於訴訟程序中，依
    法應負行為人故意毀損他人名譽之舉證責任，或法院發現其
    為真實之義務。就此而言，刑法第三百十條第三項與憲法保
    障言論自由之旨趣並無牴觸。」據此，行為人如能證明其有
    相當理由確信其發表之言論內容應屬真實，即無誹謗之故意
    ，不應負誹謗刑責；而無須證明其言論內容、即誹謗之事確
    為真實。（最高法院九三年度台非字第一○八號判決參照）
    。
三、本件自訴人認被告涉犯加重誹謗罪嫌，無非係以「台灣人與
    台灣高等教育」一書，證人乙○○、己○○及甲○○之證述
    及丁○○之信函等件為其主要論據。訊據被告庚○○固不否
    認確有於「台灣人與台灣高等教育」一書內，撰寫「我做了
    中正大學第二任校長」一文，而載有上述(一)至(五)段落之文字
    ，惟堅詞否認有何誹謗自訴人之犯行，辯稱：第(一)段內容，
    是被告平實描述當時發生之事實，並未指明傳單是由自訴人
    散發，亦不知道「一群熱愛中正大學的師生」是何人，並非
    捏造杜撰之內容；第(二)段內容，被告並未表示拉票是不正當
    的行為，有選舉投票，就有拉票推銷自己。而丁○○教授這
    段轉述，被告記憶特別清楚。至於在校園或ＢＢＳ上對自訴
    人之推崇與對被告的批評，都不知道是何人所為，被告並未
    指明是自訴人親自或指使第三人所做；第(三)段內容，只是描
    述與乙○○之對話，即使自訴人透過甲○○找乙○○推銷自
    己，也不是什麼見不得人的事。第(四)段內容，是被告有相當
    合理之懷疑，認己○○於某次開會時接到打電話請託之校長
    候選人是自訴人。第(五)段內容，純然是對當前各國立大學校
    長遴選制度設計不良，提出批判，與自訴人無關等語。
四、經查：被告前任中正大學第二任校長，目前擔任私立吳鳳技
    術學院校長，上述(一)至(五)段文字內容，確實為被告所寫，而
    刊載於國立台灣大學出版之「台灣人與台灣高等教育」一書
    中，第二三三頁以下之「我做了中正大學第二任校長」一文
    中，此為被告所不爭執，並有上揭書一本為證。而依文章之
    記載，被告在撰寫上揭五段文字前，亦載述：「參與中正大
    學第二任校長的遴選，幸運地於八十六年十月接任中正大學
    第二任校長，三年後決定不尋求連任而於八十九年十月任滿
    。從參與校長遴選到接任校長，不連任，這一連串的事情，
    恰好記錄了台灣高等學府校長從官派到遴選的實務推動過程
    ，每一個學校都有自己的方式遴選，它的優缺點是什麼，這
    些是重要的記錄。」等語，故依文章前後文觀之，被告係以
    其個人參選國立大學校長之經驗，為文就台灣國立大學遴選
    制度之運作加以善意批判。
五、再就上揭五段文字分段細考：
  (一)第(一)段文字：係記述中正大學第二任校長遴選期間，當時中
    正大學校園內張貼許多署名是「一群熱愛中正大學的教師」
    之匿名傳單，被告並提出該「狂賀特報」傳單附卷為證（本
    院卷(一)第一一頁），此為自訴人所不爭執，而依該傳單內容
    之記載，除公布同意票投票結果外，另有攻擊候選人陳文村
    教授之評論，顯然當時校園內確有匿名攻擊候選人之傳單流
    傳，被告並未扭曲或片面解獨該傳單中之內容。且一般選舉
    競選過程中，各候選人或有其支持者，則本件傳單是否為某
    候選人支持者自發為之，或是依候選人指示而為之，甚或僅
    是其他第三人的舉動，因未具體署名而不得而知，然均不無
    可能。而被告書中文字，並未具體指摘該傳單係何人所為，
    亦未表示係由自訴人親自或授意他人撰寫並散發傳單，自無
    從認定被告有何毀損自訴人名譽或誤導讀者之行為。至於文
    中記載被告與另位候選人陳文村因該張傳單曾於遴選過程中
    退選，亦係被告親身經歷過程之記載，並無因而攻訐自訴人
    之處。
  (二)第(二)段文字：是就自訴人於參選過程拉票行為之記載，並舉
    曾聽聞數學系丁○○教授告知有被拉票三次之經驗為例。自
    訴人雖提出丁○○否認上情之信函，以證明被告所言非真，
    惟依刑事訴訟法第一百五十九條第一項之規定：「被告以外
    之人於審判外之言詞或書面陳述，除法律有規定者外，不得
    作為證據。」上揭丁○○之書函，業經被告否認其證據能力
    ，且自訴人亦當庭捨棄傳喚丁○○到庭作證，即丁○○並未
    基於證人地位、經合法具結、並在賦予被告對質詰問機會之
    情形下為證述，故上揭書函，不得作為不利於被告認定之證
    據。而依證人即擔任中正大學第二任校長遴選委員會委員之
    丙○○到庭結證稱：曾擔任中正大學第二任校長遴選委員會
    委員，記憶中曾接到自訴人談治校理念以尋求支持之電話等
    語（本院卷(二)第八一頁），則被告就自訴人曾有拉票行為之
    記載，所言非虛。再者，各種選舉候選人在競選過程中拜票
    、拉票之行為，無非係自我推薦以尋求支持，並未必然左右
    選舉人之意願，在一般社會客觀認定上，非屬利用不法手段
    為之，此在國立大學校長之選舉亦然，故縱然校長候選人有
    拉票之舉動，亦屬事理之常，被告此段描述，依社會通念，
    不致於因而貶損自訴人之社會地位，自與加重誹謗罪需達指
    摘或傳述足以毀損自訴人名譽之事之構成要件並不該當。另
    外，被告於文中並未指名係何人利用ＢＢＳ網站散布宣傳自
    訴人優點及攻擊被告之言論，自亦無毀損自訴人名譽之虞。
    自訴人指稱被告已為文表明係自訴人所為或是背後推動者云
    云，不足採之。
  (三)第(三)段文字：係記載自訴人希望透過甲○○向乙○○推薦自
    己之行為。經證人乙○○到庭結證稱：（提示「台灣人與台
    灣高等教育」一書第二四二頁第二行以下）我不認識甲○○
    ，辛○○當時我也不認識，我想這個事情不無可能，但是因
    為打電話給我的人太多了，時間太久了，我現在確實沒有印
    象，而在八十六、八十七年間，最常碰到被告的是在教育部
    的學術審議委員會等語（本院卷(二)第四三頁）。故依證人所
    述，雖時間久遠，記憶不清，但被告上述記載仍不無可能，
    故難認被告純粹憑空杜撰而來。至於證人甲○○雖到庭結證
    稱：中正大學第二任校長遴選期間，並沒有打電話給乙○○
    等語（本院卷(二)第七三頁）。惟依首揭說明，被告雖不能自
    行證明其言論內容之真實性，但依其所提之證據資料即證人
    乙○○之證述，足認被告有相當理由確信其為真實。自訴人
    既未能證明被告係明知不實故意捏造或因輕率、疏忽而不知
    其真偽等不利之情節，縱事後證明其言論內容與事實不符，
    對被告亦不能以誹謗罪相繩。
  (四)第(四)段文字：被告文中記載中正大學第三任校長教育部遴選
    委員會委員己○○曾接到候選人請託的電話，並記載：「（
    己○○）直斥說這樣的人怎麼有資格當大學校長，他雖未明
    言，我心裏有數。」，依上下文觀之，明確指出係被告自己
    推測是自訴人打電話向己○○請託。而依證人己○○到庭結
    證稱：「事隔多年不是記得很清楚，是有一次在教育部開會
    時，中間閒聊的時候，有談到大學校長用選的一般現象，沒
    有特定對象，有含蓄提到教育部遴選委員會委員名單不應該
    外洩造成困擾，經驗中曾經有接到校長候選人之電話等語（
    本院卷(二)第七一、七二頁），故證人己○○確曾向被告提及
    有大學校長候選人打電話一事。而證人即擔任中正大學第三
    任校長遴選委員校外委員推薦小組召集人之戊○亦到庭結證
    稱：八十九年二月從國外回來後，在校園有碰到自訴人，自
    訴人有一些對學校的批評，還有提到我的才能，說我適合擔
    任學校教務長，我們學校也不是沒有人才，為何要找校外人
    擔任教務長，我當時沒有答腔，有建議自訴人說，要當校長
    ，慢慢等就會有等語（本院卷(二)第七六頁）。再參酌上揭證
    人丙○○證稱，自訴人曾打電話尋求支持等情形，則被告認
    證人己○○所述打電話請託之校長候選人為自訴人，應認屬
    相當理由之合理懷疑，難認被告有何誹謗之故意，揆諸首揭
    說明，自不應負誹謗刑責。
  (五)最後第(五)段文字，係被告對於目前國立大學校長遴選方式之
    「感想」，雖被告於本院準備程序中陳稱書中所寫是指自訴
    人將不良選舉風氣帶進校園等語，然依書中前後文一體觀之
    ，被告明文指摘自訴人所為之實例，皆屬競選過程中之拉票
    行為，依照社會客觀評價，此為候選人尋求支持之常情，不
    致於達到毀損自訴人名譽之程度。且被告係出於善意發表之
    動機，就關乎國立大學校長遴選方式提出評論，就所記載之
    事項未予故加渲染、隨意增損，殊難認與誹謗罪之構成要件
    相當。
六、綜上所述，自訴人所舉之積極證據，無從認定被告確有加重
    誹謗罪之犯意及構成要件行為，被告前揭所辯，應堪採信，
    此外復查無其他證據證明被告確有自訴人所指之犯行，自應
    諭知被告無罪。
貳、反訴部分：
一、反訴意旨略以：反訴被告辛○○明知反訴人庚○○登載於「
    台灣人與台灣高等教育」一書中之「我做了中正大學第二任
    校長」一文中第二四○頁第十七行以下至第二四三頁第一行
    等文字（即上揭本訴部分(一)至(五)五段文字），皆屬適當之言
    論，且為反訴被告所親身參與，竟向鈞院自訴反訴人誹謗名
    譽，因認反訴被告顯構成刑法第一百六十九條第一項之誣告
    罪嫌。
二、按犯罪事實應依證據認定之，無證據不得認定犯罪事實；又
    不能證明被告犯罪者，應諭知無罪之判決，刑事訴訟法第一
    百五十四條第二項、第三百零一條第一項分別定有明文。且
    認定不利於被告之事實須依積極證據，苟積極證據不足為不
    利於被告事實之認定時，即應為有利於被告之認定，最高法
    院三十年臺上字第八一六號判例可參。按誣告罪之成立，以
    所訴之事實必須完全出於虛構為要件，若有出於誤會或懷疑
    有此事實而為申告，以致不能證明其所訴之事實為真實，縱
    被訴人不負刑責，然告訴人（或自訴人）本缺乏誣告之故意
    ，亦難成立誣告罪名，迭據最高法院著有判例（四四年台上
    字第八九二號、四○年台上字第八八號、二○年上字第七一
    七號判例參照）。
三、訊據反訴被告堅詞否認有何誣告之犯行。經查，本件反訴被
    告即自訴人提起自訴，係以反訴人所撰寫之上揭「我做了中
    正大學第二任校長」一文，提及反訴被告在中正大學第二任
    、第三任校長遴選期間之拉票行為，誤認反訴人涉犯刑法第
    三百十條第一項、第二項之加重誹謗罪嫌。而反訴人亦不否
    認確有撰寫上揭文章，並有上揭書為證，且經本院調查相關
    證據及對證人交互詰問後，認反訴人所寫之上揭文字，或有
    出於誤信、誤解或懷疑有此事之情形（詳如上揭本訴理由欄
    內所載，不再一一贅述），故反訴被告提起本件自訴，並非
    完全出於憑空捏造或尚非全然無因，只以所訴事實，不能積
    極證明反訴人確有誹謗之犯意，或與加重誹謗罪之構成要件
    並不該當。且反訴被告目的係在維護自身名譽，在求判明是
    非曲直者，而非在使反訴人受刑事處分甚明，依上揭判例要
    旨，其無誣告之故意，自難成立誣告罪名，本院自應依法諭
    知反訴被告無罪。
參、本件當事人兩造為國立中正大學前後任校長，在專業學術領
    域上均有其崇高社會地位，卻因本案而對簿公堂，實非國家
    之福，本院期許經此訴訟後，得以盡釋前嫌，繼續為國內教
    育界貢獻心力。
據上論斷，應依刑事訴訟法第三百四十三條、第三百三十九條、
第三百零一條第一項判決如主文。
中　　華　　民　　國　　94　　年　　12　　月　　23　　日
　　　　　　　　　刑事第十庭審判長法　官　丁蓓蓓
                                  法  官  林柏泓
                                  法  官  紀文惠
以上正本證明與原本無異。
如不服本判決，應於判決送達後10日內，向本院提出上訴狀。
　　　　　　　　　　　　　　　　  書記官　劉新怡
中　　華　　民　　國　　94　　年　　12　　月　　23　　日
